臺灣高等法院民事判決　　　　　　　 95年度上更(一)字第203號
上　訴　人　午○○
　　　　　　己○○
　　　　　　丁○○
　　　　　　庚○○
　　　　　　地○○
　　　　　　辰○○
　　　　　　未○○
　　　　　　戌○○
　　　　　　宙○○
　　　　　　天○○
　　　　　　酉○○
　　　　　　壬○○○
　　　　　　Ａ○○
　　　　　　申○○
　　　　　　亥○○
　　　　　　黃○○
　　　　　　辛○○
　　　　　　宇○○
　　　　　　玄○○
　　　　　　Ｂ○○
　　　　　　巳○○
　　　　　　甲○○
　　　　　　卯○○
　　　　　　癸○○
　　　　　　戊○○
　　　　　　寅○○（原名蔡宗玢）
　　　　　　丑○○
　　　　　　子○○
上28人共同
訴訟代理人　許修齊律師
被上訴人　　乙○○
訴訟代理人　丙○○
上列當事人間請求租佃爭議事件，上訴人對於中華民國92年1月
20日臺灣新竹地方法院91年度訴字第522號第一審判決提起上訴
，經最高法院第一次發回更審，本院於960年3月27日言詞辯論終
結，判決如下：
    主  文
原判決廢棄。
確認上訴人午○○、甲○○、宇○○、辛○○、黃○○、玄○○
、Ｂ○○、巳○○、蔡宗玢、丑○○、戊○○、卯○○、Ａ○○
、辰○○、庚○○、丁○○、己○○與被上訴人間就坐落新竹縣
寶山鄉區六四八地號旱地面積四百八十八點二○平方公尺；
上訴人午○○、甲○○、宇○○、辛○○、黃○○、玄○○、Ｂ
○○、巳○○、蔡宗玢、丑○○、戊○○、卯○○、地○○、辰
○○、庚○○、丁○○、己○○與被上訴人間就坐落同鄉○○段
八九地號如附圖丙所示Ａ部分旱地面積二千九百平方公尺、同地
段九二地號旱地面積五千七百三十五點三一平方公尺；上訴人午
○○、甲○○、宇○○、辛○○、黃○○、玄○○、Ｂ○○、巳
○○、蔡宗玢、丑○○、戊○○、卯○○、未○○、辰○○、庚
○○、丁○○、己○○與被上訴人間就坐落同鄉○○段九一地號
如附圖丙所示Ａ部分旱地面積一千四百六十平方公尺，及同鄉區六二一地號旱地面積一千零九十三點二三平方公尺、同地段
六二二地號旱地面積二百八十二點六三平方公尺、同地段六二三
地號如附圖乙所示Ａ部分旱地面積六百八十平方公尺、同地段二
七○地號旱地面積一千一百三十點○一平方公尺、同地段二七六
地號旱地面積一千九百七十六點三八平方公尺；上訴人午○○、
甲○○、宇○○、辛○○、黃○○、玄○○、Ｂ○○、巳○○、
蔡宗玢、丑○○、戊○○、卯○○、亥○○、辰○○、庚○○、
丁○○、己○○與被上訴人間就坐落同鄉區五○二地號如附
圖甲所示Ｆ部分旱地面積七百十七點六平方公尺、F1部分旱地面
積二十九平方公尺、F2部分旱地面積十九平方公尺，同地段五○
七地號如附圖甲所示Ｅ部分旱地面積六點三平方公尺，E1部分旱
地面積二百十四點三平方公尺、E2部分旱地面積四十四平方公尺
、E3部分旱地面積五點九平方公尺，同地段五三○地號如附圖甲
所示Ｄ部分旱地面積四十三點三平方公尺、D1部分旱地面積一百
五十點六平方公尺；上訴人午○○、甲○○、宇○○、辛○○、
黃○○、玄○○、Ｂ○○、巳○○、蔡宗玢、丑○○、戊○○、
卯○○、蔡振、辰○○、庚○○、丁○○、己○○與被上訴人
間就坐落同鄉區二六○地號如附圖乙所示Ａ部分旱地面積一
千五百六十平方公尺、同地段二六八地號旱地面積二千二百八十
點八六平方公尺、同地段二六九地號旱地面積一千九百十七點七
八平方公尺、同地段六二四地號旱地面積三百六十一點三二平方
公尺；上訴人午○○、甲○○、宇○○、辛○○、黃○○、玄○
○、Ｂ○○、巳○○、壬○○○、亥○○、地○○、戌○○、酉
○○、天○○、未○○、Ａ○○、宙○○、癸○○、子○○、申
○○、丑○○、戊○○、卯○○、辰○○、蔡宗玢、庚○○、丁
○○、己○○與被上訴人間就坐落同鄉○○段九七地號旱地面積
二千九百五十一點一○平方公尺之耕地租賃關係不存在。
被上訴人應將前項土地返還上訴人等全體土地共有人。
第一、二審及發回前第三審訴訟費用由被上訴人負擔。
本判決第三項於上訴人以新台幣壹仟貳佰參拾肆萬伍仟元供擔保
後，得假執行，但被上訴人如以新台幣參仟柒佰零參萬參仟伍佰
柒拾貳元為上訴人預供擔保，得免為假執行。
    事實及理由
一、上訴人起訴主張：如附表所示坐落新竹縣寶山鄉區648
    等地號及同鄉○○段89等地號共17筆土地（下稱系爭土地）
    為伊等共有（各筆土地共有情形如附表「所有權人」欄所示
    ），出租與被上訴人耕作（各筆土地承租範圍如附表「租賃
    範圍及面積」欄所示），已依耕地三七五減租條例之規定，
    訂有耕地租約。詎被上訴人竟將所承租土地之一部分變更為
    非耕作使用，計有：(一)在系爭648地號土地上建築房屋經營
    餐廳（使用19平方公尺），舖設水泥步道及平台（使用41平
    方公尺），並開設道路（使用97平方公尺）、(二)在系爭502
    地號土地上建築倉庫及舖設水泥道路（使用48平方公尺）、
    (三)在系爭507地號土地上舖設水泥道路（使用44平方公尺）
    ，供上述倉庫進出使用、(四)在系爭507地號、530地號土地上
    建築房屋（共使用49.6平方公尺）。其既將所承租之土地變
    更為非耕作使用，即屬不自任耕作，依耕地三七五減租條例
    第16條第1、2項規定，原訂租約應歸於無效，其對系爭土地
    已無占有權源，自應返還該土地。因經伊等聲請調處不成立
    等情，爰求為命(一)確認如附表「所有權人」欄所示上訴人與
    被上訴人間就附表所示「租賃範圍及面積」欄所示各筆土地
    之耕地租賃關係不存在、(二))被上訴人應將附表所示「租賃
    範圍及面積」欄所示土地返還與上訴人等全體共有人之判決
    。
二、被上訴人則以：伊於自有之新竹縣寶山鄉區656地號土
    地（下稱656地號土地）興建房屋經營餐廳，原審測量後始
    知越界占用系爭648地號土地，主觀上並無占用該土地之故
    意；又648地號土地上原即有97平方公尺之產業道路，非伊
    所私設，與不自任耕作之情形有間。至系爭502地號土地上
    之鐵皮倉庫及房屋，除倉庫乃伊先祖遺留下來之簡易農具間
    ，經以舊棄木板修建外，房屋則係原有土造房子倒塌後翻修
    ，均非擅自建築之新物。該土地上舖設水泥之地面，原係私
    人日曬場，作為曝曬茶葉及農作物之場地，後因前段產業道
    路舖設柏油，方連結為道路現狀；更未變更為非耕地使用等
    語，資為抗辯。
三、原審判決駁回上訴人之訴，上訴人不服提起上訴，本院前審
    駁回其上訴，上訴人上訴最高法院，經最高法院廢棄發回本
    院。上訴人於本院之上訴聲明為如主文第一項至第三項所示
    ，並陳明願供擔保，請准宣告假執行。被上訴人答辯聲明為
    ：(一)上訴駁回。(二)訴訟費用由上訴人負擔。(三)如受不利之判
    決，請准供擔保宣告免予假執行。
四、上訴人主張被上訴人與系爭土地前所有權人蔡廷蕃等七人於
    民國（下同）58年5月3日就坐落新竹縣寶山鄉○○段大崎小
    段459之5、469之1、38內、38之1內、35之1內、114之1內、
    405內、459、459之2、459之3、459之4內、493內、495等地
    號土地訂有私有耕地租約（寶崎字第15號）。嗣前開地號經
    分割、重測，地號變動情形如附表所示。上訴人為系爭土地
    之共有人，各筆土地共有情形如附表「所有權人」欄所示，
    其中上訴人甲○○、宇○○、辛○○、黃○○、玄○○、Ｂ
    ○○、巳○○為土地登記簿所載共有人蔡炳坤（85年8月3日
    死亡）之繼承人。被上訴人承租系爭土地範圍及面積分別如
    附表「租賃範圍及面積」欄所示之事實，業據其提出之臺灣
    省新竹縣寶崎字第15號私有耕地租約、土地登記簿謄本、繼
    承系統表、戶籍謄本等件為證（見原審卷第97至100頁、第
    133至205頁），並為被上訴人所不爭，上訴人此部分之主張
    ，自堪信為真實。又上訴人主張被上訴人在其自己所有同地
    段656地號土地上興建餐廳，而佔用系爭648地號土地19平方
    公尺，又有通往餐廳之水泥道路及樓梯之鋼骨基座占有系爭
    648地號79平方公尺（即附圖丁所示Ｂ、Ｃ、Ｅ、Ｆ連線部
    分所示38平方公尺及41平方公尺，合計79平方公尺，原審誤
    載為41平方公尺），另有一條產業道路占用系爭648地號97
    平方公尺，被上訴人並於系爭502、507地號土地中，搭建鐵
    皮倉庫29平方公尺，倉庫前有63平方公尺之水泥路面，另於
    530地號土地上興建一水泥造房屋，佔用530地號土地43.3
    平方公尺、507地號土地6.3平方公尺等情，亦為被上訴人所
    不爭，並業經原法院勘驗現場，並囑託新竹縣竹東地政事務
    所派員測量屬實，有勘驗筆錄及土地複丈成果圖、現場照片
    在卷可參（見原審卷第254至260頁、第264頁、第265頁、第
    315至317頁、第326頁、第331頁、第335頁），被上訴人此
    部分之主張，亦堪信為真實。至於上訴人主張被上訴人在系
    爭648地號土地上建築房屋經營餐廳、舖設水泥步道及平台
    ，並開設道路；在系爭502地號土地上建築倉庫及舖設水泥
    道路；在系爭507地號土地上舖設水泥道路，供上述倉庫進
    出使用；及在系爭507地號、530地號土地上建築房屋，將所
    承租之土地變更為非耕作使用，已屬不自任耕作，依耕地三
    七五減租條例第16條第1項、第2項規定，原訂租約應歸於無
    效，被上訴人應將土地返還，則為被上訴人所否認，並以前
    開情詞置辯。是本件兩造之爭點厥為：
    １、被上訴人於興建餐廳時，是否知悉餐廳越界占用系爭第
        648地號土地？又其於系爭第648地號土地上修築之水泥
        道路及樓梯鋼骨基座，是否供餐廳使用？是否構成不自
        任耕作？
    ２、被上訴人於系爭502地號土地上建築倉庫面積29平方公
        尺，及於502地號及507地號上舖設水泥道路面積63平方
        公尺，是否構成不自任耕作？
    ３、上訴人占用系爭507地號及530地號面積各43.3平方公尺
        、6.3平方公尺，搭蓋門牌號碼新竹縣寶山鄉大崎村2鄰
        20 號房屋，是否構成不自任耕作？
五、茲就上開爭點，析述本院得心證之理由如下：
（一）被上訴人於興建餐廳時，是否知悉餐廳越界占用系爭第
      648地號土地？又其於系爭第648地號土地上修築之水泥道
      路及樓梯鋼骨基座，是否供餐廳使用？是否構成不自任耕
      作？
  １、按耕地三七五減租條例第16條第1項所謂承租人應自任耕
      作，係指承租人應以承租之土地供自己從事耕作之用而言
      ，如承租人以承租之土地建築房屋居住或供其他非耕作之
      用者，均在不自任耕作之列，應構成同條第2項所定原訂
      租約無效之原因（最高法院70年台上字第4737號判例意旨
      參照）。查被上訴人在其自己所有之656地號土地上興建
      餐廳，而佔用系爭648地號土地19平方公尺，又有通往餐
      廳之水泥道路及樓梯之鋼骨基座占有系爭648地號79平方
      公尺（即附圖丁所示Ｂ、Ｃ、Ｅ、Ｆ連線部分所示38平方
      公尺及41平方公尺），另有一條產業道路占用系爭648地
      號97平方公尺，為被上訴人所不爭，並業經原法院勘驗現
      場，並囑託新竹縣竹東地政事務所派員測量屬實，有勘驗
      筆錄及土地複丈成果圖、現場照片在卷可參（見原審卷第
      254至260頁、第264頁），上訴人主張被上訴人將所承租
      之土地變更為非耕作使用，已屬不自任耕作，尚非無據。
  ２、被上訴人雖抗辯其係於自有之新竹縣寶山鄉區656地
      號土地興建房屋經營餐廳，原審測量後始知越界占用系爭
      648地號土地，主觀上並無占用該土地經營餐廳之故意云
      云，惟查「459-5土地（即新竹縣寶山鄉○○段大崎小段
      459-5地號）上之饗緣餐廳是我與我的兄弟經營，餐廳是
      佔用459-5土地之一部分，房子蓋二年，餐廳去年經營，
      土地本來由我種田，改為餐廳沒有經過地主同意」等情，
      已據被上訴人於兩造原法院88年聲字第232號保全證據事
      件法院履勘現場時所陳明，業經本院調取該案卷宗查閱無
      訛，並有勘驗筆錄影本在卷足憑（見最高法院95年台上
      2262號卷第34至42頁），而新竹縣寶山鄉○○段大崎小段
      459-5地號重測後為新竹縣寶山鄉區648地號，亦有土
      地登記簿謄本在卷可稽（見原審卷第97頁），則上訴人主
      張被上訴人於建築饗緣餐廳時，已知該餐廳有部分係建在
      系爭648地號土地上，尚非無據。被上訴人辯稱不知其所
      建餐廳占用系爭648地號，主觀上無占有該土地經營餐廳
      之故意云云，則非可取。
  ３、又系爭第648地號土地上緊鄰被上訴人佔用經營饗緣餐廳
      之19平方公尺土地處，另修築有水泥道路及鋼骨造樓梯基
      座通往餐廳（即附圖丁所示Ｂ、Ｃ、Ｅ、Ｆ連線部分所示
      之38平方公尺及41平方公尺），有複丈成果圖在卷可稽（
      見原審卷第264頁），而38平方公尺部分原是設置樓梯，
      往上通到41平方公尺水泥地部分，在41平方公尺水泥地與
      餐廳占有之19平方公尺間有一道門可進入餐廳，該41平方
      公尺係供餐廳擺放餐桌使用，在上訴人聲請保全證據前，
      上開38平方公尺及41平方公尺土地上方均搭有棚架等情，
      已據上訴人所陳明（見本院卷第69頁背面），並有照片14
      幀足資佐證（見原審卷第234至236頁、第257至258頁），
      上訴人主張上開38及41平方公尺水泥道路及鋼骨造樓梯基
      座，亦係供經營餐廳使用，亦為可取。
  ４、被上訴人既將其承租之系爭648地號土地，部分供作餐廳
      使用，而未供自己從事耕作之用，上訴人主張被上訴人未
      自任耕作，即非無據。
（二）被上訴人於系爭502地號土地上建築倉庫面積29平方公尺
      ，及於502地號及507地號上舖設水泥道路面積63平方公尺
      ，是否構成不自任耕作？
  １、按佃農在承租耕地上允許有農舍之存在，此所謂農舍，係
      指以耕作為目的所建之簡陋房屋而言，如供堆置農具或肥
      料或臨時休息之用等，均足當之（最高法院64年度台上字
      第571號判例、70年度台上字第4637號判例可資參照）。
      查被上訴人於系爭502地號土地所興建之系爭鐵皮屋，面
      積僅29平方公尺，其內置有肥料、農具，果實及農用搬運
      車，又系爭鐵皮屋前有舖設水泥路面63平方公尺，該水泥
      路面可供農家曝曬農作物之用，業經原審履勘現場製有勘
      驗筆錄在卷可稽（見原審卷第255頁），並囑託新竹縣竹
      東地政事務所測量，製有複丈成果圖在卷足憑（見原審卷
      第335頁），且有系爭鐵皮屋之照片6張附卷可證（見原審
      卷第302頁、第303頁），據此，系爭鐵皮屋、水泥路面顯
      係為便利被耕作之目的而設，且其面積不大，參諸前揭說
      明，應屬允許設置之農舍、曬殼場，尚難以此而認被上訴
      人未自任耕作。
  ２、上訴人雖主張被上訴人係以上開鐵皮屋作為車庫使用，並
      提出提出照片6紙為證（見原審卷第259、260頁），惟查
      ，上開鐵皮屋內置有肥料、農具，果實及農用搬運車，屋
      前水泥路面則可供農家曝曬農作物之用，為便利被上訴人
      耕作目的之農舍，已如前述，則承租人縱於農閒時期併供
      停車之用，亦屬無可厚非，難謂農舍同時供他用，即屬不
      自任耕作。
（三）被上訴人占用系爭507地號及530地號面積各43.3平方公尺
      、6.3平方公尺，搭蓋門牌號碼新竹縣寶山鄉大崎村2鄰20
      號房屋，是否構成不自任耕作？
  １、按佃農在之承租耕地上固允許有農舍之存在，但所謂農舍
      ，乃以便利耕作而設，並不以解決面農家族實際居住間問
      題為目的（最高法院64年台上字第571號判例意旨參照）
      。查門牌號碼新竹縣寶山鄉大崎村2鄰20號房屋（下稱系
      爭房屋）占用系爭530、507地號土地分別為43.3平方公尺
      、6.3平方公尺，而系爭房屋面積為118.8平方公尺，有複
      丈成果圖（見原審卷第335頁）、相片乙幀（原審卷第326
      頁）在卷可考，並為兩造所不爭執。又證人徐錦鵬證稱：
      「系爭房子以前是土造房子，什麼時候蓋的我不知道，但
      在我十多歲時就有了，大概是民國三、四十年時，以前誰
      住我忘了，不是被告（即被上訴人）住的時候，房子就有
      了。我住家離系爭房屋不到1公里，小時候挑水要從旁邊
      經過，那邊的人大部分都在那邊挑水，後來改建時，我就
      不知道，．．．我以前有看過土造的房子，大概就是現在
      房屋的位置，但是否有比較寬，我不知道．．．」（原審
      卷第405頁、第406頁）；另證人即被上訴人之兄彭文勳證
      稱：「我已經住（系爭房子）二十幾年，最早是土造房子
      ，我小的時候，日本時代就有那個房子，後來土造房子倒
      掉，才改建這房子，迄今已有二十幾年，．．．被告住老
      家旁邊，這房子是我與我弟弟彭錦龍住．．．」（原審卷
      第360頁）；又證人即被上訴人之弟彭錦龍復證以：「這
      房子是我與我哥哥彭文勳在住，因為我受傷沒有人照顧，
      我哥哥照顧我，房子是76年蓋的，之前是矮的土造房子，
      土造的時候，因為旁邊還有一分多地，工作時農忙我們會
      住那裡，我們承租時就有房子了，我爸接下時就有那房子
      ，因為以前租金太高沒有辦法做，承租戶無法承作就換租
      ，土造房子沒有照片，但原告（即上訴人）來收租時，都
      有到那裡去，就知道有房子．．．」（原審卷第361頁）
      ，互核以參，足見系爭房子以前為土造房子，被上訴人係
      於土造房子倒塌後改建，固堪認定。
  ２、惟依上開證人彭文勳、彭錦龍之證言，可知系爭房屋係供
      彭文勳、彭錦龍居住，而非供被上訴人便利耕作之使用，
      且彭文勳、彭錦龍各別設籍於新竹縣寶山鄉○○村○○路
      74 號，自任戶長，有戶籍謄本在卷足憑（見本院卷第98
      、99 頁），被上訴人則居住於新竹縣寶山鄉○○路327號
      （本院卷第79頁），足認彭文勳、彭錦龍並非被上訴人之
      家屬，與被上訴人亦無同財共居之關係，則系爭房屋應非
      被上訴人為便利耕作而施設之農舍。又被上訴人已自陳其
      於原土造房屋倒塌後改建時，並未告知地主等語（見原審
      卷第407頁），是縱認原有土造房屋原係為便利耕作而施
      設之農舍，亦難認上訴人同意被上訴人於倒塌後改建供作
      他用。則上訴人以被上訴人於系爭507及530地號土地上，
      興建系爭房屋供他人居住使用，顯有不自任耕作之情形，
      應為可取。
六、按承租人應自任耕作，並不得將耕地全部或一部轉租於他人
    。承租人違反前項規定時，原訂租約無效，得由出租人收回
    自行耕種或另行出租。耕地三七五減租條例第16條第1項、
    第2項定有明文。又承租人不自任耕作與將耕地轉租，同屬
    耕地三七五減租條例第16條第2項所定原訂租約無效之原因
    ，出租人雖不能證明承租人有收取租金情事，然如承租人確
    有不自任耕作情事，租約仍歸無效（最高法院80年台上字第
    1465號判決意旨參照）。耕地三七五減租條例第一條所謂耕
    地之租佃，即土地法第106條所稱之耕地租用，係指以自任
    耕作為目的，約定支付地租，使用他人之農地者而言。故耕
    地租賃，承租人應以耕地供耕作之用。如承租人變更耕作之
    使用目的，改充耕作以外之使用，即屬不自任耕作（最高法
    院87年度台上字第592號、85年度台上字第1227號判決意旨
    參照）。又按耕地三七五減租條例16條第2項，所謂租人將
    耕地全部或一部轉租他人者，原訂租約無效，依其規定之本
    旨推之，自係指全部租約無效而言（最高法院46年度台上字
    第57號判例意旨參照）。本件被上訴人於系爭502地號土地
    上建築倉庫，及於502地號及507地號上舖設水泥道路，係為
    便利被耕作之目的，應屬允許設置之農舍、曬殼場，固非得
    以此而認其不自任耕作，惟其將承租之系爭648地號土地，
    部分供作餐廳及通往餐廳之設施使用，及其於承租之系爭
    507 地號及530地號土地上，搭蓋門牌號碼新竹縣寶山鄉大
    崎村2鄰20號房屋，供訴外人彭錦龍、彭文勳居住使用，己
    變更原耕貨真價實使用目的為非耕作之使用，則上訴人主張
    兩造間之耕地租約已歸於無效，其得請求被上訴人返還承租
    之土地，應為可取。
七、綜上所述，上訴人主張被上訴人不自任耕作，兩造間之耕地
    租約已歸於無效，為可採，被上訴人抗辯其無不自任耕作之
    情形，為無可取。從而，上訴人本於耕地三七五減租條例第
    16條第1項、第2項規定，訴請確認兩造間之系爭耕地租賃關
    係不存在，及請求被上訴人返還承租之土地，為有理由，應
    予准許。就返還土地部分兩造均陳明願供擔保，以代釋明，
    聲請宣告假執行或免為假執行，核無不合，爰分別酌定相當
    之擔保金額予以准許。原審為上訴人敗訴之判決，並駁回其
    假執行之聲請，尚有未洽。上訴意旨指摘原判決不當，求予
    廢棄改判，為有理由。爰由本院予以廢棄改判，如主文第二
    項、第三項所示。
八、本件事證已臻明確，兩造其餘之攻擊防禦方法及所提之證據
    ，經審酌後認均無礙判決之結果，爰不予一一論述。
九、據上論結，本件上訴為有理由，依民事訴訟法第450條、第
    78條、第463條、第390條第2項、第392條第2項，判決如主
    文。
中　　華　　民　　國　　96　　年　　4 　　月　　10　　日
                    民事第五庭
                        審判長 法  官 林丁寶
                               法  官 蔡芳齡
                               法  官 張靜女
正本係照原本作成。
如不服本判決，應於收受送達後20日內向本院提出上訴書狀，其
未表明上訴理由者，應於提出上訴後20日內向本院補提理由書狀
（均須按他造當事人之人數附繕本）上訴時應提出委任律師或具
有律師資格之人之委任狀；委任有律師資格者，另應附具律師資
格證書及釋明委任人與受任人有民事訴訟法第466條之1第1項但
書或第2項（詳附註）所定關係之釋明文書影本。
中　　華　　民　　國　　96　　年　　4 　　月　　12　　日
　　　　　　　　　　　　　　　 書記官 廖麗蓮
附註：
民事訴訟法第466條之1（第1項、第2項）：
對於第二審判決上訴，上訴人應委任律師為訴訟代理人。但上訴
人或其他法定代理人具有律師資格者，不在此限。
上訴人之配偶、三親等內之血親、二親等內之姻親，或上訴人為
法人、中央或地方機關時，其所屬專任人員具有律師資格並經法
院認為適當者，亦得為第三審訴訟代理人。
